【裁判字號】    95,家上,153
【裁判日期】    951212
【裁判案由】    離婚
【裁判全文】
臺灣高等法院民事判決                 95年度家上字第153號
上  訴  人  甲○○
訴訟代理人  董良駿律師
被  上訴人  丁○○
訴訟代理人  乙○○
上列當事人間請求離婚事件，上訴人對於中華民國95年3月31日
臺灣臺北地方法院94年度婚字第324號第一審判決提起上訴，本
院於95年11月28日言詞辯論終結，判決如下：
    主  文
上訴駁回。
第二審訴訟費用由上訴人負擔。
    事實及理由
一、上訴人主張：兩造於民國（下同）88年2月8日結婚，結婚後
    被上訴人對伊無情無義，意圖掌控伊所有錢財，並偽造伊之
    遺囑，根本不管伊之生活起居，自92年12月27日起，更變本
    加厲離家出走，不知去向，伊迫於無奈，於94年1月20日向
    台北市政府警察局信義分局六張犁派出所（下稱六張犁派出
    所），報請協尋，詎被上訴人於同年2月22日突然出現在伊
    之住所，進門就破口大罵，對伊咆哮「我要和你拼命」，並
    毀損住所房門毆傷伊，致伊頭部受有4×4公分挫傷、左手背
    受有6×6公分瘀傷，被上訴人並於原審訴訟期間，對伊提出
    刑事傷害告訴，對外佯稱遭伊趕出家門，流落街頭，並誣稱
    伊受年輕貌美女子照顧、關係匪淺，意圖使伊受刑事處分，
    並極盡誹謗之能事，兩造夫妻感情已破裂，爰依民法第1052
    條第1項第3款、第5款及同條第2項請求判決兩造離婚。原審
    為上訴人全部敗訴之判決，上訴人不服提起上訴。並於本院
    聲明：(一)原判決廢棄。(二)被上訴人應與伊離婚。
二、被上訴人則以：伊否認有掌控上訴人錢財、偽造遺囑、離家
    出走等行為，上訴人每月領有退休俸，卻未給予伊生活費，
    雖多次請員警協調，上訴人仍拒絕給予，伊不得已乃於取得
    合法工作權之後靠打零工維生。92年7月間兩造返回大陸，
    上訴人竟利用伊腰傷而由上訴人先行返台之機會，另覓年輕
    貌美之大陸女子擔任看護，伊於同年11月16日返台後知悉上
    情，自此上訴人對伊百般挑剔，甚至於同年12月間某日，趁
    伊外出工作之際，更換門鎖，又刻意不接伊之電話，致伊不
    得其門而入，伊不得不借住雇主家中，雖多次懇求上訴人讓
    伊返家，均遭拒絕。94年2月22日係因上訴人另案訴請履行
    同居訴訟之開庭通知寄送至大陸，經伊之親友收受並通知後
    ，伊前往上訴人住處瞭解情形，詎上訴人一見伊即出手毆打
    ，並持木條重擊伊之頭部，致伊頭、臉、右手前臂多處挫傷
    等語，資為抗辯。並於本院聲明：上訴駁回。
三、上訴人主張兩造於88年2月8日結婚，迄今婚姻關係仍存續中
    ，為被上訴人所不爭執，復有大陸地區結婚公證書影本可憑
    （見原審卷9-12頁），自堪信為真實。
四、上訴人主張被上訴人離家出走、偽造遺囑及誣指刑事告訴等
    情，伊受被上訴人不堪同居之虐待及惡意遺棄，並有難以維
    持兩造婚姻之其他重大事由等語，則為被上訴人所否認，並
    以前揭情詞置辯。經查：
  (一)上訴人主張被上訴人自92年12月27日離家出走不知去向，直
    到93年4月13日回來，將家中冰箱、被褥等家具搬走，即又
    不知去向，伊始更換門鎖，並提出六張犁派出所受理大陸地
    區人民行方不明人口案件登記表、台北市政府警察局家戶訪
    問簽章表、證人王放霞於原審之證詞、94年1月7日向台灣台
    北地方法院另訴請求履行同居之起訴狀等證據為憑。查，證
    人即當時為六張犁派出所警員戊○○到庭證稱：之前被上訴
    人曾因上訴人未支付生活費用向伊求助，92年12月27日，被
    上訴人電稱無法進家門，伊至現場持被上訴人交付之鑰匙，
    均無法開啟兩造所居住台北市○○區○○街379巷4號2樓之7
    9、83室之門鎖，當時查看門鎖係新換的，被上訴人告知因
    未能進入家門，故先行居住在工作處所附近，之後被上訴人
    亦曾陸續電話告知未能進入家中，且上訴人亦不肯開門等語
    （見本院卷77頁），另證人李陳雲嬌亦證稱：被上訴人曾稱
    門被鎖起來打不開，伊陪被上訴人上去發現鎖已更換等語（
    見原審卷214頁），是被上訴人固自92年12月27日即未返家
    ，然係因上訴人更換門鎖所致；況且上訴人因被上訴人未返
    家，曾於94年1月11日向六張犁派出所申請協尋，承辦警員
    並因被上訴人自行來電查詢是否列為失蹤查詢人口而於94
    年1月20日辦理查獲手續等情，業經證人即六張犁派出所警
    員丙○○到庭證述明確，並有該協尋、撤尋之受理大陸地區
    人民行方不明人口案件登記表可憑（見本院卷75-76、85頁
    、原審卷15頁），顯然被上訴人隨時能掌握家中住所狀況，
    益徵被上訴人未能返家居住應係緣於上訴人之拒絕，是被上
    訴人未能與上訴人共同生活，實有正當理由，上訴人主張被
    上訴人無故離家拒絕履行同居義務，尚屬無據。至上訴人主
    張係被上訴人於93年4月13日返家將冰箱、被褥等家具搬走
    即不知去向，伊始更換門鎖云云，核與前開證人戊○○、李
    陳雲嬌所證述內容不符，上訴人復未能舉證以實其說，自無
    可取；而證人王放霞於原審證稱：被上訴人女兒結婚後，被
    上訴人即未再與上訴人同住，伊不知被上訴人是否與其女兒
    同住，且伊亦未見上訴人趕被上訴人出去等語（見原審卷22
    1頁反面），然此僅可證明兩造確實並未同住，然並未能推
    翻前開證人戊○○、李陳雲嬌所證述上訴人更換門鎖使被上
    訴人無法進入家門之事實，是證人王放霞之證詞，尚不足為
    上訴人有利之認定。
  (二)上訴人再主張被上訴人偽造伊之遺囑，且遺囑所載書立日期
    91年7月15日伊在萬芳醫院住院等語，並提出該遺囑影本為
    憑。查證人即該遺囑之代筆人尹代昌於原審到庭證稱：伊係
    上訴人鄰居，兩造請伊吃飯，該遺囑係在兩造家中由伊所寫
    ，當天上訴人自稱年紀大了，並開口要伊寫遺囑，而當時被
    上訴人在旁邊收碗筷，但被上訴人不認識字，伊稱上訴人簽
    名就算數，不蓋章就不算數等語（見原審卷70頁反面、71頁
    ），是依證人尹代昌所言係上訴人自行要求代為書立遺囑，
    並非被上訴人所偽造。次查，上訴人雖稱伊在大陸江蘇故鄉
    仍有親胞兄長王全福，王全福並生有子女，被上訴人並非伊
    唯一繼承人等語，並提出返鄉探親合照為憑（見原審卷76、
    82頁）；惟上訴人訴訟代理人自陳王全福已不在（其意應為
    往生）等語（見本院卷41頁），依民法第1138、第1140條規
    定，僅民法第1138條第1款規定之直系血親卑親屬得主張代
    位繼承，至同條第3款所規定之法定繼承人兄弟姊妹之直系
    血親卑，於被繼承人之兄弟姊妹死亡時，並無代位繼承之權
    利，是上訴人之兄長王全福既已死亡，被上訴人即為上訴人
    死亡後之唯一繼承人，不因王全福生有子女而有不同，是被
    上訴人既為上訴人唯一繼承人，自無偽造上訴人遺囑之必要
    。至遺囑書立日91年7月15日上訴人並未在萬芳醫院住院，
    有台北市立萬芳醫院函可憑（見本院卷69頁），是日上訴人
    自有要求證人尹代昌代為書立遺囑之可能；另證人尹代昌復
    證稱：該遺囑係依上訴人口述記載等語（見原審卷71頁），
    且尹代昌為9年4月28日生（見原審卷70頁）之八旬老者，衡
    情其聽力應已較為退化，誤聽可能性增高，則該遺囑上雖有
    上訴人身分證號碼及上訴人服役時受傷害原因、地點記載錯
    誤之情形，亦不足以認定該遺囑即非上訴人委託書立，是上
    訴人此部分之主張，尚不足為其有利之認定。綜上，上訴人
    主張被上訴人偽造伊遺囑，自不足採。
  (三)上訴人再主張被上訴人於同94年2月22日突然出現在伊之住
    所，進門就破口大罵，對伊咆哮「我要和你拼命」，並毀損
    住所房門毆傷伊，致伊頭部受有4×4公分挫傷、左手背受有
    6×6公分瘀傷，被上訴人並於原審訴訟期間，對伊提出刑事
    傷害告訴，對外佯稱遭伊趕出家門，流落街頭，並誣稱伊受
    年輕貌美女子照顧、關係匪淺，意圖使伊受刑事處分，並極
    盡誹謗之能事等情。查上訴人於94年1月7日具狀向台灣台北
    地方法院請求被上訴人履行同居義務，經該院依上訴人之陳
    報透過財團法人海峽交流基金會向被上訴人位於大陸湖南省
    之處所送達，上訴人嗣於94年3月9日具狀撤回該履行同居訴
    訟等情，有民事起訴狀、民事撤回訴訟聲請、財團法人海峽
    交流基金會書函、台灣台北地方法院民事庭通知可憑（見本
    院卷20 -25頁、原審卷54、55頁），是被上訴人抗辯94年2
    月22日係因上訴人另案訴請履行同居之開庭通知寄送至大陸
    ，經伊之親友收受並通知後，伊前往上訴人住處瞭解等情，
    自屬可採。次查，依上訴人所提出之家庭暴力事件驗傷診斷
    書記載（見原審卷17頁），上訴人於94年2月26日診斷傷勢
    為頭部受有4×4公分挫傷、左手背受有6×6公分瘀傷；而被
    上訴人所提之家庭暴力事件驗傷診斷書記載（見原審卷56頁
    ），被上訴人於94年2月22日診斷傷勢為頭部右臉部挫傷、
    右手前背受傷，再依原審調閱之台北醫學大學附設醫院病歷
    所載是日被上訴人之急診護理紀錄單上記載被上訴人主訴被
    先生（即上訴人）利用木板打頭部，現感頭暈想吐等語（見
    原審卷175頁），是兩造於94年2月22日發生爭執後，被上訴
    人隨即因頭暈想吐之症狀求醫，然上訴人迄事發後4日始前
    往就醫，再參是日兩造係因上訴人於更換門鎖拒絕被上訴人
    進入家門後，復擅自據以提起履行同居之訴訟，如前所述，
    則兩造間之爭執原由及其結果實可歸責於上訴人並應由上訴
    人負較大之責任。再查，上訴人確實委由其他女子照護生活
    起居達十餘日等情，業據證人孫莉茹於原審到庭證述詳明（
    見原審卷22 2頁），以兩造為關係密切之夫妻，上訴人卻捨
    被上訴人而接受其他女子之照料，則被上訴人指稱上訴人受
    年輕貌美女子照顧、關係匪淺，並非無據，上訴人稱係被上
    訴人虛構以誹謗其名譽，自不足採。至上訴人確實於94年2
    月22日毆打被上訴人成傷，被上訴人提出告訴，檢察官提起
    公訴，並經法院判處拘役20日，上訴人捨棄上訴等情，除經
    上訴人訴訟代理人自陳在卷（見本院卷89頁反面）外，並有
    台灣台北地方法院檢察署94年度偵字第23763號起訴書、台
    灣台北地方法院95年度易字第1351號刑事判決可憑（見本院
    卷34-3 5、92-94頁），是被上訴人並無誣指上訴人犯罪之
    情形，又被上訴人既遭上訴人毆打即有權對之提起刑事告訴
    ，縱使係在告訴6個月期限將屆滿前始提出亦係合法行使權
    利，且上訴人復未能舉證證明兩造就前開爭執事件曾約定均
    不得提出告訴之情況下，上訴人單憑伊得悉被上訴人對伊提
    出傷害告訴時，伊受傷部分則已逾告訴期限而不得告訴，主
    張被上訴人有違誠信使兩造婚姻有難以維繫之重大事由，尚
    不足採。
五、按夫妻互負同居之義務，如無不能同居之正當理由，拒絕與
    他方同居，即係民法第1052條第5款，所謂以惡意遺棄他方
    （最高法院29年上字第254號判例意旨參照）；又民法第105
    2條第2項但書規定難以維持婚姻之重大事由應由夫妻之一方
    負責者，僅他方得請求離婚，係為公允而設，故難以維持婚
    姻之重大事由，夫妻雙方均須負責時，應比較衡量雙方之有
    責程度，僅責任較輕之一方，得向責任較重之他方請求離婚
    ，有責程度相同時，雙方均得請求離婚，始符公平（最高法
    院90年度台上字第2215號判決意旨參照）。依前所述，被上
    訴人自92年12月27日起即未與上訴人同居，係因上訴人更換
    門鎖所致，而有正當理由。另被上訴人並無偽造上訴人遺囑
    、誣指上訴人犯罪，及妨礙上訴人名譽之情事；至兩造自92
    年12月27日即分居迄今，及兩造於94年2月22日互毆之事實
    ，縱認此事實足以破壞兩造共同生活或難以維持婚姻之重大
    事由，惟亦均係因上訴人更換門鎖所致而應由上訴人負責，
    上訴人亦不得據以請求離婚。從而，上訴人依民法第1052
    條第1項第3、5款及同條第2項之規定，請求准兩造離婚，為
    無理由，不應准許。原審為上訴人敗訴之判決，並無不合。
    上訴意旨指摘原判決不當，求予廢棄改判，為無理由，應予
    駁回。
據上論結，本件上訴為無理由，爰判決如主文。
中    華    民    國    95    年    12    月    12    日
                    民事第十五庭
                        審判長法  官 黃騰耀
                              法  官 黃國永
                              法  官 李媛媛
正本係照原本作成。
如不服本判決，應於送達後20日內向本院提出上訴書狀，其未表
明上訴理由者，應於提出上訴後20日內向本院補提理由書狀（均
須按他造當事人之人數附繕本）上訴時應提出委任律師或具有律
師資格之人之委任狀；委任有律師資格者，另應附具律師資格證
書及釋明委任人與受任人有民事訴訟法第466條之1第1項但書或
第2項（詳附註）所定關係之釋明文書影本。
中    華    民    國    95    年    12    月    14    日
                              書記官 秦仲芳
附註：
民事訴訟法第466條之1（第1項、第2項）：
對於第二審判決上訴，上訴人應委任律師為訴訟代理人。但上訴
人或其他法定代理人具有律師資格者，不在此限。
上訴人之配偶、三親等內之血親、二親等內之姻親，或上訴人為
法人、中央或地方機關時，其所屬專任人員具有律師資格並經法
院認為適當者，亦得為第三審訴訟代理人。


司法院資訊處製作；財團法人民間司法改革基金會備份。
